---
title: "Praktikum 2 Anreg"
author: "Edlyn Aisha Maharani (M0401241007)"
date: "`r Sys.Date()`"
output: 
  rmdformats::readthedown:
    toc_depth: 3
    number_sections: true
    highlight: tango
    code_folding: show
    df_print: paged 
---

# Data
## Membaca Data
```{r}
library(readxl)

data <- read_excel("C:\\Users\\ASUS\\OneDrive\\Desktop\\SEM 4\\ANREG\\NSC-2025.xlsx", sheet="Sheet2")
head(data) #menampilkan sebagian data awal
```

## Menyesuaikan Peubah
```{r}
colnames(data) <- c("Kabupaten/Kota", "Y", paste0("X", 1:9))
head(data)
```

# Eksplorasi Data
```{r}
n <- nrow(data)
```
Saat ini terdapat 1 peubah Y dan 9 peubah X, misal ingin dilakukan eksplorasi dan analisis terkait peubah X1

```{r}
plot(data$X9, data$Y,
     main = "Tingkat Pengangguran Terbuka vs Indeks Pembangunan Manusia",
     xlab = "TPT",
     ylab = "IPM")
```

```{r}
summary(data$Y)
```

```{r}
boxplot(data$Y)
```

```{r}
summary(data$X9)
```

```{r}
boxplot(data$X9)
```

# Pembentukan Model 
## Model Manual
### Koefisien Regresi

$\hat{y_i} = \hat{\beta_0} + \hat{\beta_1} x_{i}, i = 1,2, ..., n$
$\hat{\beta_1} = \frac{\sum(y_i - \bar{y}) - \sum(x_i - \bar{x})}{\sum(x_i - \bar{x})^2} = \frac{S_{xx}{S_{xy}$ atau
$\hat{\beta_1} = \frac{\sum (x_iy)-\frac{\sum(x_i)\sum(y)}{n}}{\sum(x_i^2)-\frac{\sum(x_i^2)}{n}}$
$\hat{\beta_0} = \bar{y} - \hat{\beta_1} \bar{x}$


```{r}
x <- data$X9
y <- data$Y
```

```{r}
b1 <- (sum(x*y)-(sum(x)*sum(y)/n))/(sum(x^2)-(sum(x)^2/n))
b0 <- mean(y)-b1*mean(x)

cat("Koefisien b0:", b0, "\n")  
cat("Koefisien b1:", b1, "\n")
```
### Standar Error Parameter Regresi
Standar error menunjukan seberapa besar ketidakpastian dalam estimasi koefisien

```{r}
galat <- y-(b0+b1*x)
ragam_galat <- sum(galat^2)/(n-2)

se_b0 <- sqrt(ragam_galat*(1/n+mean(x)^2/sum((x-mean(x))^2)))
se_b1 <- sqrt(ragam_galat/sum((x-mean(x))^2))

cat("Standar error b0:", se_b0, "\n") 
cat("Standar error b1:", se_b1, "\n")
```

### Signifikansi Parameter (nilai-t)
Nilai ini menunjukkan tingkat signifikansi secara parsial dari setiap koefisien peubah berdasarkan nilai t dan probabilitas nilai p

```{r}
t_b0 <- b0/se_b0
t_b1 <- b1/se_b1
p_b0 <- 2*pt(-abs(t_b0 ),df<-n-2)
p_b1 <- 2*pt(-abs(t_b1 ),df<-n-2)

cat("Nilai t pada b0 adalah", t_b0, "dengan nilai p sebesar", p_b0, "\n")  
```

```{r}
cat("Nilai t pada b1 adalah", t_b1, "dengan nilai p sebesar", p_b1, "\n") 
```
Nilai p kurang dari alpha 0.05 untuk b0 akan tetapi tidak pada b1, sehingga b1 tidak signifikan secara parsial pada taraf nyata 5%.

### Koefisien Determinasi dan Penyesuaiannya
Pada analisis regresi linier sederhana, koefisien determinasi yang digunakan adalah multiple R Squared, sedangkan regresi linier berganda menggunakan adjusted R Squared yang disesuaikan dengan banyaknya peubah

```{r}
r <- (sum(x*y)-sum(x)*sum(y)/n)/
  sqrt((sum(x^2)-(sum(x)^2/n))*(sum(y^2)-(sum(y)^2/n)))
Koef_det <- r^2
Koef_det
```

```{r}
Adj_R2 <- 1-((1-Koef_det)*(n-1)/(n-1-1))
Adj_R2
```
### Signifikansi Simultan (F)
Nilai ini menunjukkan signifikansi dan kebaikan model secara simultan (bersamaan seluruh peubah) yang menjelaskan model secara keseluruhan memiliki hubungan berarti antara X dan Y

```{r}
galat<-y-(b0+b1*x)

JKG <- sum((y - (b0+b1*x))^2)
JKReg <- sum(((b0+b1*x)- mean(y))^2)
JKT <- sum((y - mean(y))^2)
JKT <- JKReg+JKG

dbReg <- 1
dbg <- n-2
dbt <- n-1

(Fhit <- (JKReg/dbReg)/(JKG/dbg))
```

```{r}
(p_Fhit <- 1-pf(Fhit, dbReg, dbg, lower.tail = F))
```
Nilai p lebih dari alpha 0.05 sehingga secara simultan model tidak signifikan pada taraf nyata 5% dan model tidak dapat digunakan untuk memprediksi Y dari X9.


## Menggunakan Fungsi `lm()`
Dalam penggunaan fungsi `lm()`, kita akan memperoleh secara langsung nilai-nilai pada pemodelan regresi dari data yang kita miliki. Hanya dengan mengeluarkan summary dan anova dari model yang terbentuk maka dapat diperoleh nilai parameter, signifikansinya, standar eror, koefisien determinasi hingga ukuran keragamannya.

```{r}
model <- lm(Y~X9, data = data)
summary(model)
```
Berdasarkan hasil diperoleh bahwa kedua cara valid dan memberikan hasil yang sama dalam membuat pemodelan regresi linear sederhana, yang menunjukkan bahwa X9 (TPT) tidak berpengaruh signifikan terhadap IPM.

```{r}
anova(model)
```
# Kesimpulan
Model yang terbentuk adalah sebagai berikut:
$$\hat{Y} =  73.4974 + 0.4474 X_9$$
dengan Y adalah Indeks Pembangunan Manusia (IPM) dan X9 adalah Tingkat Pengangguran Terbuka (TPT)

Didapatkan nilai $\hat\beta_0 =  73.4974$ artinya nilai dugaan rataan Indeks Pembangunan Manusia ketika Tingkat Pengangguran Terbuka bernilai 0 persen adalah  73.497%, akan tetapi nilai 0 tidak ada dalam selang pengamatan Tingkat Pengangguran Terbuka sehingga $\hat\beta_0$ tidak dapat didefinisikan lebih lanjut

Nilai $\hat\beta_0 = 0.4474$ artinya nilai dugaan perubahan dugaan rataan Indeks Pembangunan Manusia jika Tingkat Pengangguran Terbuka berubah satu persen adalah sebesar 0.4474

Koefisien determinasi yang dihasilkan adalah 0.02574 atau 2.574% artinya keragaman persentase Indeks Pembangunan Manusia yang dapat dijelaskan oleh Tingkat Pengangguran Terbuka adalah sebesar 2.574%, sisanya yaitu 97.426% dijelaskan oleh peubah lain yang tidak dimasukkan dalam model.